臺灣彰化地方法院民事判決
110年度訴字第347號
原      告  楊阿生  
訴訟代理人  楊惠雅  
            楊振裕律師
被      告①楊淑麗  

訴訟代理人  林見軍律師
複 代理 人  楊小慧  
被      告②楊棕憲  

          ③楊依萱  
          ④楊緯綾  
          ⑤楊雅嵐  
          ⑥楊偉碩  

上列當事人間請求分割共有物事件，本院於民國111年6月29日言
詞辯論終結，判決如下：
    主      文
㈠兩造（楊偉碩除外）共有坐落彰化縣○○市○○段000地號、面積41
  41.15平方公尺土地，應分割為如附圖一即彰化縣彰化地政事
  務所民國111年4月14日土地複丈成果圖（收件日期文號：111
  年3月3日彰土測字第507號）所示：編號Ａ部分、面積2070.57
  平方公尺由原告取得；編號Ｂ部分、面積2070.58平方公尺，由
  被告楊淑麗、楊棕憲、楊依萱、楊緯綾、楊雅嵐公同共有。
㈡兩造共有坐落彰化縣○○市○○段000地號、面積9490.92平方公尺
  土地，應分割為如前項附圖一所示：編號甲部分、面積4745.4
  6平方公尺由原告與被告楊偉碩共同取得，按原告、被告楊偉
  碩應有部分依序27/50、23/50維持共有；編號乙部分、面積47
  45.46平方公尺，由被告楊淑麗、楊棕憲、楊依萱、楊緯綾、
  楊雅嵐取得並公同共有。
㈢訴訟費用由被告楊淑麗、楊棕憲、楊依萱、楊緯綾、楊雅嵐連
  帶負擔1/2，被告楊偉碩負擔8/50，餘由原告負擔。　　
    事實及理由
一、本件被告楊棕憲、楊依萱、楊緯綾、楊雅嵐經合法通知，均
    未於言詞辯論期日到場，核無民事訴訟法第386條各款情形
    ，爰准原告之聲請，由其一造辯論而為判決。
二、原告主張：坐落彰化縣○○市○○段000地號、面積4141.15平方
    公尺土地（下稱431地號土地），為原告與被告楊淑麗、楊
    棕憲、楊依萱、楊緯綾、楊雅嵐（下稱楊淑麗等5人）共有
    ，原告應有部分1/2，楊淑麗等5人公同共有應有部分1/2。
    另坐落同段472地號、面積9490.92平方公尺土地（下稱472
    地號土地），為兩造共有，原告、被告楊偉碩應有部分各27
    /100、23/100，楊淑麗等5人公同共有應有部分1/2。前開2
    筆地號土地皆為山坡地保育區農牧用地，屬農業發展條例民
    國89年1月4日修正施行前之共有耕地，且均無因物之使用目
    的不能分割情形，各共有人間亦無不分割期限之約定，惟無
    法協議為分割等情，爰依民法第823條第1項規定，訴請按附
    圖一即彰化縣彰化地政事務所（下稱彰化地政所）111年4月
    14日土地複丈成果圖（收件日期文號：111年3月3日彰土測
    字第507號，下稱附圖一）所示方法為分割。
三、被告抗辯
　㈠楊淑麗陳稱：關於431地號土地部分，原告主張之分割方法如
    符合法令規定，伊並無意見。472地號土地部分，其上豬舍
    因年代久遠早已破舊不堪，並放棄養殖，分割時無考量該豬
    舍之必要，而應以整筆為空地規劃。且分割後原則上須有聯
    外道路，免日後衍生袋地通行之爭訟。原告主張所之附圖一
    分割方案，未考量土地對外通行的問題，且472地號土地之
    地勢西南處較為平坦，由西南往東北方向遞次升高，該分割
    方案等同原告將品相較好的部分全拿，根本獨厚其身，並未
    兼顧其他共有人之利益。故應以附圖二即彰化地政所111年4
    月14日土地複丈成果圖（收件日期文號：111年3月14日彰土
    測字第610號，但其中編號甲、乙位置應對調，下稱附圖二
    ）所示方法為分割等語。
　㈡楊偉碩陳稱：伊為原告之子，472地號土地分割後願與原告維
    持共有，同意按附圖一之分割方案為分割。
　㈢其餘被告均未於言詞辯論期日到場，亦未提出書狀作何聲明
    或陳述。
四、本件431地號、面積4141.15平方公尺土地，為原告與被告楊
    淑麗等5人共有，原告應有部分1/2，楊淑麗等5人公同共有
    應有部分1/2；472地號、面積9490.92平方公尺土地，為兩
    造共有，原告、楊偉碩應有部分各27/100、23/100，楊淑麗
    等5人公同共有應有部分1/2；該2筆地號土地皆為山坡地保
    育區農牧用地，屬農業發展條例89年1月4日修正施行前之共
    有耕地，且均無因物之使用目的不能分割之情形，各共有人
    間亦無不分割期限約定等事實，有原告所提土地登記謄本、
    地籍圖謄本在卷為證，並為到場被告不爭執，其餘被告已於
    相當時期受合法之通知，而於言詞辯論期日不到場，亦未提
    出準備書狀爭執，此部分堪信為真實。茲前開2筆土地為農
    業發展條例修正施行前之共有耕地，依同條例第16條第1項
    第4款規定，即不受每宗耕地分割後每人所有面積未達0.25
    公頃者不得分割之限制，而兩造無法協議為分割，原告請求
    裁判分割，依民法第823條第1項之規定，即屬正當。
五、另431地號土地現無路可以到達；472地號土地西南面有通路
    （坐落同段464地號）供通行至道路（安溪路），該土地西
    南側部分，有原告於88年間申請彰化縣彰化市公所核准整地
    興建之畜牧設施豬舍6棟（843.08㎡）、污水處理場95.2㎡、
    空地1682.98㎡（合計2621.26㎡），並鋪設通路可連接464地
    號土地對外通行至安溪路，復經原告申辦畜牧場登記（阿生
    牧場），領有彰化縣政府於107年1月22日核發之畜牧場登記
    證書（農畜牧登字第208124號）等事實，有原告所提實施區
    域計劃地區畜牧設施建照執照申請書暨平面配置圖、彰化縣
    彰化市公所88年4月28日88彰市建字第11033號函暨彰化縣政
    府88年4月22日88彰府農畜字第76533號函（本院卷第61-70
    頁）、畜牧場登記證書及地籍圖資網路便民服務系統查詢資
    料（本院卷第31-33頁）可證，並經本院會同彰化地政所派
    員勘測屬實，分別製有勘驗筆錄及如附圖三所示之土地複丈
    成果圖（其中編號Ｂ部分、2606.77㎡；編號Ｃ部分、124.89㎡
    ，為原告興建前開畜牧設施整界之範圍，其內有豬舍6棟、
    污水處理場等設施並未測量其位置與面積）在卷可稽，到場
    兩造對此亦無爭執。又經本院函詢彰化地政所結果，據該所
    111年1月3日彰地二字第1100011342號函覆稱：系爭472地號
    土地，為農業發展條例所稱之耕地，審視目前登記資料並依
    該條例第16條第1項第4款規定，可分割為2筆，其中楊阿生
    與楊偉碩須維持共有分配1筆，其餘共有人為公同共有關係
    ，在未辦理分割繼承之前，仍須維持公同共有分配1筆等語
    （本院卷第253頁）。
六、分割方法部分，原告主張431地號土地依附圖一所示，編號Ａ
    、2070.57平方公尺由原告取得，編號Ｂ、面積 2070.58平方
    公尺，則由楊淑麗等5人公同共有，楊淑麗等人並無爭執，
    該筆土地按此分割，應無不當。兩造有爭執者，為472地號
    之分割方案。原告及被告楊偉碩主張依附圖一方案為分割（
    簡稱原告方案），被告楊淑麗主張依附圖二方案（土地複丈
    成果圖編號甲、乙對調）分割（簡稱楊淑麗方案）。查原告
    實際占用472地號土地西南半側多年，並於88年間在其上合
    法申請彰化市公所准予整地興建豬舍及污水處理設備等畜牧
    設施。雖目前豬舍已略老舊，但如經適當修護，仍非不得繼
    續飼養，且原告開墾管理養護該部分土地，半生心血盡付於
    此，即便將來豬舍拆除，因原基地經過整地而成數個平台，
    亦有較高的使用及經濟上價值。而楊淑麗等人是於108年7月
    間才因繼承而取得土地應有部分，其被繼承人（楊珍華）實
    際管領共有土地之東半部，種植有麻竹筍等作物，依原告所
    提之畜牧設施建照執照申請書暨平面配置圖，亦可知檢附有
    土地使用權同意書1份及平面配置圖上蓋有「楊珍華」之印
    文（本院卷第61、65頁）。原告方案保留前開畜牧設施分別
    給原告及其子即楊偉碩按原應有部分比例共有，其餘東半側
    分歸楊淑麗等5人共同取得，與各共有人實際占用範圍大致
    相當，並無不合理情形。而楊淑麗方案則將原告半生心血所
    在之畜牧設施東半部（含部分豬舍及污水處理設施）及於土
    地內部鋪設之通路分歸己有，實坐享其成，並與強奪相近，
    顯然有失公平合理，即難以採取。至於原告方案，楊淑麗等
    5人分得之編號乙部分，其南面相毗鄰之464地號土地，依原
    告所提照片（本院卷第376頁）顯示鋪設有水泥路，則編號
    乙部分即非不得直接通行該水泥路。況縱使事實上難以通行
    該水泥路，亦可在符合法律規定時通行編號甲部分土地對外
    聯絡。故本院審酌上情，暨系爭431、472地號土地之性質、
    使用情形、經濟效用暨共有人意願及其利益均衡等情，認為
    依原告主張之方案為分割，堪稱允當。爰判決如主文第1、2
    項所示。
七、本件為請求共有物分割之事件，如由敗訴之被告負擔全部訴
    訟費用，顯失公平，併依民事訴訟法第80條之1規定，酌量
    情形命勝訴之原告負擔訴訟費用之一部。
據上論結，本件原告之訴為有理由，依民事訴訟法第385條第1項
前段、第78條、第85條第1項但書、第2項、第80條之1，判決如
主文。
中　　華　　民　　國　 111　　年　　 7　　月　　13　　日
                          民事第一庭
　　　　　　　　　            法　官　陳瑞水
以上正本係照原本作成。
如對本判決上訴，須於判決送達後20日之不變期間內，向本院提
出上訴狀。如委任律師提起上訴者，應一併繳納上訴審裁判費。
中　　華　　民　　國　 111　　年　　 7　　月　　13　　日
                    　　　　　書記官　廖春慧